臺灣臺北地方法院民事判決　　　　　　　　 95年度醫字第6號
原　　　告　　辛○○
兼法定代理人　壬○○
兼法定代理人　庚○○
上列三人共同
訴訟代理人　　吳啟孝律師
複　代理人　　蔡英雌律師
被　　　告　　國立台灣大學醫學院附設醫院
法定代理人　　丁○○　住同上
被　　　告　　丙○○　住台北市○○區○○路1段1之1號12樓
　　　　　　　戊○○　住台北縣永和市○○路75巷51號
　　　　　　　己○○　住苗栗縣.
　　　　　　　甲○○　住台北縣土城市○○路○段7巷16號14樓
　　　　　　　乙○○　住台北市○○區○○路1段141巷3號4樓
上列六人共同
訴訟代理人　　林順益律師
上列當事人間損害賠償事件，本院於民國96年11月29日言詞辯論
終結，判決如下：
    主  文
原告之訴及假執行之聲請均駁回。
訴訟費用由原告負擔。
    事實及理由
一、程序方面：按訴狀送達後，原告不得將原訴變更或追加他訴
    。但請求之基礎事實同一，該訴訟標的對於數人必須合一確
    定時，追加其原非當事人之人為當事人，不甚礙被告之防禦
    及訴訟之終結者，不在此限，民事訴訟法第255條第1項第2
    、5、7款定有明文。本件原告於起訴時之訴之聲明為：「(一)
    被告應連帶給付原告辛○○新台幣（下同）200萬元，及自
    起訴狀繕本送達翌日起至清償日止，按年息百分之5計算之
    利息。(二)被告應連帶給付原告壬○○、庚○○各100萬元，
    及均自起訴狀繕本送達翌日起至清償日止，按年息百分之5
    計算之利息。(三)原告願供擔保，請准宣告假執行」。嗣後於
    96年8月24日將其聲明更改如下：「一、先位聲明(一)被告國
    立台灣大學醫學院附設醫院（下稱台大醫院）應給付原告辛○○200萬元，及自起訴狀繕本送達翌日起至清償日止，按
    年息百分之5計算之利息。(二)被告台大醫院應給付原告壬○○、庚○○各100萬元，及均自起訴狀繕本送達被告翌日起
    至清償日止，按年息百分之5計算之利息。(三)原告願供擔保
    ，請准宣告假執行。二、備位聲明：(一)被告應連帶給付原告
    辛○○200萬元，及自起訴狀繕本送達翌日起至清償日止，
    按年息百分之5計算之利息。(二)被告台大醫院、丙○○、戊○○、己○○、甲○○、乙○○應連帶給付原告壬○○、庚○○各100萬元，及均自起訴狀繕本送達翌日起至清償日止
    ，按年息百分之5計算之利息。(三)原告願供擔保，請准宣告
    假執行。」。又按原告對於同一被告，合併提起數宗訴訟，
    乃所謂訴之客觀合併。其目的在使相同當事人間就其間之私
    權紛爭，能以同一訴訟程序辯論、裁判，以節省當事人及法
    院勞費，並使相關連之訴訟事件，受同一裁判，避免發生矛
    盾，以達訴訟經濟及統一解決紛爭之目的。如無害於公益，
    基於當事人訴訟上之處分權，應許當事人就其合併提起之數
    訴，依其意思請求法院為裁判；尚不得因其提起訴訟之型態
    ，不符合學說或實務上分類之模式，即認其起訴不合法。而
    所謂訴之預備合併，通常固指原告預防其提起之訴訟為無理
    由，而同時提起不能並存之他訴為備位，以備先位之訴無理
    由時，可就備位之訴獲得有理由之判決之訴之合併而言；惟
    原告提起非相排斥之數訴，而定其請求法院為裁判之順序，
    依上說明，應非法所不許。本件原告起訴之備位聲明，縱與
    先位聲明非屬相排斥，不符合一般所謂之訴之預備合併，亦
    不得據此即謂其起訴不合程式（最高法院95年台抗字第184
    號裁判參照）。經核原告所為訴之變更，揆諸前開說明，自
    應認其訴之變更為合法。另本件原告辛○○、壬○○及庚○○起訴原請求被告台大醫院、丙○○、戊○○、己○○、甲○○及乙○○損害賠償，嗣於民國96年8月24日具狀追加被
    告許文明及追加被告台大醫院應依民法第188條第1項規定與
    許文明連帶負侵權行為損害賠償責任。惟查本件追加之訴訟
    為普通共同訴訟，其訴訟標的對於被告等數人並非合一確定
    ，原告請求追加許文明為被告並追加被告應與許文明連帶負
    侵權行為損害賠償責任，與前揭規定不符，自不應准許原告
    為訴之追加，此部分本院將另以裁定駁回之。
二、原告起訴主張：病患即原告辛○○於民國92年9月14日於被
    告國立台灣大學醫學院附設醫院（下稱台大醫院）出生，出
    生時因有食道閉鎖問題，3日後進行胃造門手術。5個月後，
    由小兒外科醫師許文明進行食道重建手術，術後許文明醫師
    表示手術完全成功，於小夜班將辛○○轉入新生兒加護病房
    接受術後照護，並依許文明醫師醫囑，採用肌肉鬆弛劑及深
    度麻醉10日，並採取頸部向前彎曲姿勢。依醫療經驗，倘若
    出生後活動力差，無法自己做有力之呼吸，常伴隨缺氧、二
    氧化碳堆積等症狀，而造成窒息。查辛○○自93年2月7日上
    午開始即陸續發生二氧化碳堆積，雖於93年2月7日下午4時
    30分經被告丙○○、戊○○、己○○、甲○○及乙○○（下
    稱被告丙○○等5人）等醫護人員急救併進行呼吸器內管置
    換。期間中曾有醫師告知辛○○呼吸器脫落，曾一度心跳、
    吸吸停止，然業經急救後已回復心跳及呼吸。惟同年2月17
    日起，辛○○四肢及軀幹開始出現不自主抖動，並於同年2
    月20日做腦部核磁共振檢查發現雙側額葉、頂葉、顳葉與枕
    葉的中間與周邊實質，橋腦與深層灰質有多處病灶，出現缺
    氧缺血性腦病變之病症，致原告辛○○腦產麻痺，視力完全
    喪失，無法自行站立、坐臥，毫無自理能力，胃告廔亦無法
    發揮作用，只能靠點滴進食，食道仍需繼續開刀，喪失原本
    已經發展完備之功能。被告丙○○等5人於手術後未遵守醫
    療注意義務，怠於對辛○○術後照護，未能發現二氧化碳濃
    度升高現象，致辛○○腦部缺氧受損，致有前揭腦傷，具有
    相當因果關係。辛○○因被告丙○○等5人之照護過失，致
    發生腦病變，身體、精神所受之痛苦非輕，被告丙○○等5
    人當依民法第184條第1項前段、第185條第1項、第193條第1
    、3項、第195條第1、3項規定，負共同侵權行為損害賠償責
    任；而被告台大醫院為被告丙○○等5人之僱用人，於被告
    丙○○等5人執行職務之際負有監督管理之責，現辛○○因
    被告丙○○等5人之過失行為造成重大身體傷害，被告台大
    醫院責無旁貸。依民法第188條第1項規定，被告台大醫院應
    與被告丙○○等5人負連帶賠償責任。另被告台大醫院與病
    患辛○○間因基於「醫療契約」而進行醫療行為，被告丙○○等5人為被告台大醫院之醫護人員，乃被告台大醫院之債
    務履行輔助人，竟未盡善良管理人之注意義務，無能提供符
    合相當通常水準之醫療服務，被告台大醫院就此可歸責於渠
    所屬醫師及護理人員之事由，致辛○○受有損害，自應依民
    法第224條前段、第227條、第227之1規定負債務不履行責任
    。原告辛○○就看護費用等增加生活上需要，自行支出費用
    部分，暫時先為一部請求即請求100萬元；另原告辛○○、
    壬○○、庚○○則就精神慰撫金部分，各請求100萬元。並
    聲明：(一)先位聲明：1.被告台大醫院應給付原告辛○○200
    萬元，及自起訴狀繕本送達翌日起至清償日止，按年息5%計
    算之利息。2.被告台大醫院應給付原告壬○○、庚○○各
    100萬元，及均自起訴狀繕本送達翌日起至清償日止，按年
    息5%計算之利息。3.原告供擔保，請准宣告假執行。
    (二)備位聲明：1.被告台大醫院與被告丙○○等5人應連帶給
    付原告辛○○200萬元，及自起訴狀繕本送達翌日起至清償
    日止，按年息5%計算之利息。2.被告台大醫院與被告丙○○
    等5人應連帶給付原告壬○○、庚○○各100萬元，及均自起
    訴狀繕本送達翌日起至清償日止，按年息5%計算之利息。
    3.原告願供擔保，請准宣告假執行。
三、被告台大醫院、丙○○、戊○○、己○○、甲○○、乙○○
    則以：
  (一)病患辛○○於92年9月14日在台大醫院出生，屬低出生體重
    早產兒，出生週數為35週又5天，出生體重1914公克，於出
    生前，即被懷疑患有先天性食道閉鎖，出生後證實罹患該症
    ，且食道上下兩端距7公分遠，此外，身體異常與疾病尚包
    括：(1)開放性動脈導管與卵圓孔。(2)兩側腦室內囊泡（
    Subependymal cyst）存在；兩側腦室有逐漸擴大現象，且
    有硬膜下積液（Subdural effusion）情形，於5個月大時，
    在93年2月6日接受小兒外科許文明醫師執行食道重建手術，
    時間達7個小時，當日小夜班（晚間9時55分）轉送至新生兒
    加護病房接受術後照顧。
  (二)查執行食道重建手術，需將肺部以器械壓下，此舉會造成一
    些肺部受傷並引發發炎反應，手術後最常見之併發症是肺部
    塌陷，非原告所云呼吸器治病之併發症。又病患術後需採取
    頸部前彎姿勢，會使呼吸通路較一般狀況容易受阻；又因深
    度麻醉，易增加口鼻分泌物無法自行咳痰，又接受食道重建
    手術之病患也無法以一般方式執行拍痰方法來幫助痰液排除
    ，綜合以上，有多重因素造成辛○○之二氧化碳堆積。辛○○於93年2月7日下午4時左右出現血氧下降（約50~60%）及
    心跳減緩（心跳約50~60 bpm）之情況，被告己○○立即依
    標準作業程序宣佈進入CPR狀況，以甦醒袋（Ambubag）給予
    氧氣，並從氣管內管內給予腎上腺素，以排除氣管痙攣情況
    ，同時考慮氣管內管可能因痰液造成阻塞，被告己○○乃決
    定調整氣管內管深度，並於外拔1至2公分仍未立即改善換氣
    狀況下，立即決定重新放置氣管內管，重新放置之過程順利
    ，於30秒內完成，流程符合標準作業程序，血氧在氣管內管
    放置完成後迅速恢復，生命徵象穩定（心跳180~200b pm 、
    血氣90~97%、血壓91/49mmHg）。行政院衛生署醫事審議委
    員會（下稱醫事審議委員會）調查時之結論「…被告…之前
    開醫療行為，符合醫學常規，並無疏失之處甚明，…」，原
    告並無質疑醫事審議委員會調查之結果，顯然同意專業鑑定
    機關之意見，足以證明被告丙○○、戊○○、甲○○、己○○等人之醫療行為符合醫學常規，無疏失之處。另被告乙○○係呼吸治療師，於93年2月7日下午應臨床醫師要求準備高
    頻呼吸器，到現場時，辛○○之CPR狀況已解除，被告乙○○既無怠慢情事，亦未參與任何醫療行為，故本件醫療爭議
    ，顯與乙○○無關。
  (三)按缺氧缺血腦病變，係指因缺氧缺血後腦部所造成之傷害。
    綜觀辛○○之開刀與加護病房紀錄，辛○○並無缺氧缺血之
    情事發生。再則，呼吸照護上有關二氧化碳堆積與血氧濃度
    低分屬二事，或有些許牽連，但是二者是獨立與分開考量之
    數據，故無法以二氧化碳堆積推敲血氧濃度降低，且醫學理
    論上二氧化碳過低會促使腦部血流不好，甚至引發中樞性呼
    吸暫停。二氧化碳稍高反而可以促進腦部血流，刺激呼吸。
    二氧化碳過低引發腦部無氧呼吸、乳酸堆積對腦部造成傷害
    ；反而如過二氧化碳高達102mmHg時，對腦部仍是正常代謝
    。若以二氧化碳堆積造成腦部傷害推論實無證據與醫學理論
    、研究與實務之論基。另原告稱辛○○呼吸器曾有脫落，並
    陳稱係經由訴外人張文誠及被告己○○告知，然此事均為渠
    等所否認，有偵查筆錄可稽。復參以辛○○之病歷記錄，並
    無呼吸器脫落事件發生之紀錄，且急救當時，辛○○之心跳
    一直維持在至少每分鐘40次以上，亦無原告所稱辛○○心跳
    、呼吸一度停止之情形，在在顯示無原告所稱辛○○因被告
    未察覺辛○○呼吸器脫落造成心跳、呼吸停止而造成缺氧缺
    血腦病變之疏失；原告又未曾提出具體證據可供參酌，應屬
    臆測之詞。辛○○本身為早產兒並為VACTERL聯合病畸形患
    者，且由醫事審議委員會鑑定書所示「本案病嬰為VACTERL
    聯合病畸形患者，此為一先天性異常，有醫學報告指出此病
    可能合併腦部病變。病嬰於出生後第2天之腦部超音波檢查
    即呈現雙側室管膜下囊腫，表示產前腦部曾有不明原因之出
    血，且後續追蹤發現雙側腦室擴大，因此可懷疑是否有先天
    性之原因造成腦部病變」，又原告無提出積極證據足認辛○○之腦傷係因被告等人於照護期間之疏失導致，尤見原告應
    有所誤會。
  (四)復按以侵權行為為原因，請求損害賠償者，應就其權利被侵
    害之事實負立證之責（最高法院19年上字第38號判例參照）
    。本件原告泛指被告等有怠於善良管理人之注意，但並未說
    明舉證其究係如何怠於善良管理人之注意，其未盡舉證責任
    ，迨無疑義。又民法第188條第1項所定僱用人之連帶賠償責
    任，以受僱人因執行職務不法侵害他人之權利為限，始有其
    適用。本件被告等醫師並無不法侵害原告之權利，則被告台
    大醫院自亦無連帶負損害賠償責任餘地。又醫病關係，在理
    論上固屬契約關係，但須醫療上具有過失責任，始有負契約
    責任之關係。本件被告等於醫療行為上並無過失行為，因此
    渠等與台大醫院亦無負債務不履行責任之餘地。再者，本件
    原告另依民法第224條、第227條及第227之1等規定，合併主
    張被告丙○○等5人係被告台大醫院之使用人身分履行被告
    台大醫院與病人間所成立醫療契約之醫療給付義務時有過失
    （有瑕疵給付），被害人自得向其請求損害賠償等情，亦有
    疑義。因一般情形下，就契約責任而言，由於醫療契約係存
    在醫療機構與病患之間，於醫療機構服務之醫事人員並非醫
    療契約之當事人，故醫事人員於執行醫療行為時，若關於債
    之履行有過失時，由醫療機構負契約上之責任，醫事人員不
    對病患負契約責任，併予秉明。並聲明：原告之訴駁回，如
    有不利於被告之判決，請准供擔保免予假執行。
四、兩造不爭執事項（見本院96年11月1日言詞辯論筆錄、被告
    96年10月17日之民事爭點整理狀、原告96年11月1日之民事
    爭點整理狀）：
  (一)病患辛○○於92年9月14日在台大醫院出生，屬低出生體重
    早產兒，出生週數為35週又5天，出生體重1914公克。
  (二)病患辛○○出生前，即被懷疑患有先天性食道閉鎖，出生後
    證實罹患該症，且食道上下兩端距7公分遠，此外，其身體
    異常與疾病尚包括：(1)開放性動脈導管與卵圓孔。(2)兩側腦
    室內囊泡（Subependymal cyst）存在；兩側腦室有逐漸擴
    大現象，且有硬膜下積液（Subdural effusion）情形。
  (三)病患辛○○出生後第3天接受胃造廔手術，經由胃造廔進食
    ，自始即住於台大醫院小兒科病房，期間偶會嗆奶而影響血
    中氧氣濃度，於3個月大時頸部控制仍未能成熟，動作發展
    較正常嬰兒遲緩。
  (四)病患辛○○於93年2月6日接受小兒科執行食道重建手術，當
    日小夜班（晚間9時55分）轉送至新生兒加護病房接受術後
    照顧。
  (五)辛○○自轉送至新生兒加護病房開始，即陸續發生二氧化碳
    濃度堆積，分別為93年2月7日上午7時、11時，下午2時許。
  (六)被告丙○○為台大醫院小兒加護病房主治醫師，被告己○○
    、被告戊○○為台大醫院小兒科住院醫師，被告甲○○為台
    大醫院加護病房值班護士，被告乙○○為台大醫院呼吸治療
    師。
  (七)93年2月7日下午4時許，病患辛○○二氧化碳堆積狀況再次
    發生，被告戊○○醫師再度告知被告己○○醫師，胸部X光
    呈現肺部浸潤現象有肺炎情形，被告己○○決定改用高頻呼
    吸器治療，並更換抗生素，乃告知被告戊○○，請其通知呼
    吸治療醫師乙○○準備高頻呼吸器及告知家屬，至下午4時
    30分，辛○○突然出現血氧下降（50～60%）及心跳減緩（
    心跳約50～60bpm）情形，被告己○○遂宣佈進入CPR狀況，
    先以甦醒袋給予氧氣，並從氣管內管給予腎上腺素，以排除
    氣管痙攣之情況者考慮氣管內可能痰液造成阻塞，被告己○○乃決定調整氣管內管深度，並於外拔1至2公分仍未改狀況
    下，立即決定重新放置氣管內管，血氧在氣管內管放置完後
    恢復，生命徵象亦呈穩定，辛○○心跳及血中氧氣飽和度開
    始上升並逐漸穩定下來。
  (八)辛○○在93年2月7日急救後，自同年2月17日（深度麻醉期
    經過以後）起，四肢及軀幹開始出現不自主抖動，同年2月
    20日腦部核磁共振檢查發現辛○○之雙側額葉、頂葉、顳葉
    與枕葉對中央與周邊實質，以及腦橋與深層灰質等處有多處
    病灶，疑為最近有缺血產生之變化。辛○○因此缺血變化之
    腦傷而發展遲緩，自同年2月23日始開始進行復健。
五、本件爭點 (見原告96年11月1日民事爭點整理狀、本院96年
    11月29日言詞辯論筆錄）：
  (一)被告丙○○等5人是否怠於對辛○○術後之照護，未能及時
    發現血氧濃度降低（原告誤繕為升高），導致辛○○腦部缺
    氧、缺血受損？
  (二)被告丙○○等5人就前開術後照護義務如有違反，致辛○○
    腦部缺氧、缺血之損傷，應負何責任？
  (三)丙○○等5人於辛○○手術後如有怠於照護，未能及時發現
    血氧濃度降低，導致辛○○腦部缺氧、缺血受損，被告台大
    醫院應負何責任？
六、得心證之理由：
  (一)本件兩造之主要爭點為被告丙○○等5人在照護期間，有無
    因醫療照護疏失導致辛○○之呼吸器脫落因而造成辛○○腦
    部缺氧受傷、吞嚥困難、體溫調節機能低弱、食道逆流、引
    發吸入性肺炎，現因腦部受創需長期復建治療。
  (二)原告雖指稱其於93年2月7日下午辛○○急救完畢後，曾聽聞
    一自稱「總醫師」之人，謂辛○○之呼吸器有脫落之情形，
    導致辛○○腦部缺氧受到傷害，惟為被告等人所否認，訴外
    人即當日小兒科總醫師張文誠亦於偵查中到庭證稱：當天在
    加護病房外面，伊曾向一位母親說明辛○○發生何事，但對
    於發生之原因伊不會去做說明，而係要等到綜合資料作判斷
    後，留給主治醫師去說明，不會由總醫師去說明，伊並無向
    家屬提及有呼吸器脫落之事等語，有其證詞附於臺灣臺北地
    方法院檢察署94年度調偵字第517號偵查卷（下稱偵查卷）
    可按，且衡諸呼吸器之警報系統會發出聲響提醒醫護人員注
    意，即使有呼吸器鬆脫之情況發生，在人力充足之加護病房
    中，並無可能意外鬆脫太久而造成腦傷，即使呼吸器之警報
    系統失效，病人之生命徵象也會有明顯影響，而造成偵測生
    命跡象的警報系統發出聲響，若只是單純的呼吸器脫落，只
    要馬上接上，亦不至於造成腦傷。復參以辛○○之病歷記載
    ，並無呼吸器脫落事件發生之記錄，且急救當時，辛○○之
    心跳一直維持在至少每分鐘40次以上，發生腦部缺氧之機會
    不大；況辛○○本身為VACTERL聯合病畸型患者，此為一先
    天性異常，據醫學報告此很有可能合併腦部病變，且辛○○
    於出生後第二天之腦部超音波檢查即呈現雙側室管膜下囊腫
    ，表示產前腦部有不明原因之出血，可能因此有此先天性之
    原因造成腦部病變；另辛○○於93年2月7日呼吸情況變差，
    胸部X光片發現右上肺葉塌陷，此為使用呼吸器治病之併發
    症，在排除有氣管內管滑脫、氣胸及儀器之問題後，加強物
    理治療及抽痰為正確之處置，若仍無法改善，亦需調整呼吸
    器之設定，還是無法改善時，則要評估氣管內管位置是否恰
    當，如果考慮氣管內管滑脫或其阻塞無法以抽痰解決，則可
    更換氣管內管，是被告丙○○、戊○○、己○○之前開醫療
    行為，符合醫學常規，並無疏失之處甚明，行政院衛生署95
    年7月4日以衛署醫字第0950212439號函所附之行政院衛生署
    醫事審議委員會鑑定書（編號：0000000）亦同此認定，有
    該鑑定書附於偵查卷可稽。至被告甲○○為台大醫院之護士
    ，僅係輔助醫師從事醫療行為，而被告乙○○為呼吸治療師
    ，因辛○○狀況改善而未更換高頻呼吸器，因而未曾實際參
    與醫療行為，原告既無法舉證證明渠等有何過失，亦難認渠
    等二人有何醫療照護疏失。
  (三)原告雖就1.VACTERL病症與腦部病變之關係，2.辛○○右上
    肺葉塌陷與使用呼吸器之關係，3.如何判斷呼吸器警報器會
    發出聲響提醒醫護人員注意，4.辛○○呼吸器是否曾有脫落
    等提出質疑，然本院於原告就上開被告丙○○等5人過失傷
    害案件，不服臺灣高等法院檢察署檢察長駁回再議之處分（
    95年度上聲議字第3770號），聲請交付審判案件（案號：95
    年度聲判字第136號）中，業已針對原告之質疑提出說明，
    有該案刑事裁定附卷可憑，原告對其說明，並未再度提出質
    疑，應認原告之上開質疑均屬臆測之詞，不足採信。
  (四)此外原告既未能舉證證明「呼吸器脫落」和謝佩恩受有腦部
    缺氧等傷害間有相當因果關係或本件被告台大醫院之使用人
    即被告丙○○等5人之醫療照護行為於醫療過程中有過失，
    應認被告台大醫院就其債務不履行並無可歸責之事由存在，
    則原告本於醫療契約關係，請求被告台大醫院負不完全給付
    之損害賠償責任，自無可採。又原告亦無法舉證證明本件被
    告丙○○等5人之醫療照護行為於醫療過程中有過失，則其
    依侵權行為法則請求被告丙○○等5人負侵權行為損害賠償
    責任及請求被告台大醫院僱用人之責任，亦有未合，應併予
    以駁回。又原告之訴既經駁回，則其假執行之聲請即失所附
    麗，亦應併予駁回。
七、又本件事證已臻明確，兩造其餘攻擊防禦方法及未經援用之
    證據，經本院斟酌後，認為均不足以影響本判決之結果，爰
    不一一論述，併此敘明。
八、據上論結，本件原告之訴為無理由、依民事訴訟法第78條，
    判決如主文。
中　　華　　民　　國　　96　　年　　12　　月　　20　　日
                  民事第六庭    法　官　陳文正
以上正本係照原本作成
如對本判決上訴，須於判決送達後20日內向本院提出上訴狀
中　　華　　民　　國　　96　　年　　12　　月　　20　　日
                    　　　　　　書記官　黃菀茹
